臺北高等行政法院判決　　　　　　　　　　　　　　　九十年度訴字第五○四二號
　　　　　　　　　　　　　　　.
　　原　　　告　甲○○
　　被　　　告　財政部台灣省北區國稅局
　　代　表　人　林吉昌（局長）住同右
　　訴訟代理人　乙○○
　　　　　　　　丙○○
右當事人間因贈與稅事件，原告不服財政部中華民國九十年十一月三十日台財訴字第
○八九○○六○五一八號訴願決定，提起行政訴訟。本院判決如左：
　　主  文
原告之訴駁回。
訴訟費用由原告負擔。
　　事  實
一、事實概要：緣原告於民國（下同）八十八年三月三十日，將所有座落臺北縣中和
    市○○段二七一地號土地及中和市○○路一六二號房屋，出售予簡成豪、簡成璋
    、簡金石等三人，買賣總價新台幣（以下同）一八、○○○、○○○元，被告以
    系爭房地之土地公告現值及房屋評定標準價格為二一、二七七、七八○元，原告
    涉有以顯著不相當代價讓與財產情事，經函請原告限期申報贈與稅，惟未依限申
    報，遂就其差額三、二七七、七八○元，依遺產及贈與稅法第五條第二款規定應
    以贈與論，核定贈與總額三、二七七、七八○元，贈與淨額二、二七七、七八○
    元，應納贈與稅額一四二、○○○元，並依同法第四十四條規定，按應納贈與稅
    額裁處一倍罰鍰一四二、○○○元。原告不服，申請復查，未獲變更，提起訴願
    ，亦遭駁回，遂提起本件行政訴訟。
二、兩造聲明：
　(一)原告聲明：訴願決定及原處分均應撤銷。
　(二)被告聲明：駁回原告之訴。
三、兩造爭點：系爭房地之出讓係基於贈與或買賣？
　(一)原告主張之理由：（未於期日到場，依其訴狀所陳）
　　1.原告於八十八年一月二十九日經委託「維信代書房屋事務所」代為介紹出賣所
　　　有座落台北縣中和市○○段第二七一地號土地及其上房屋即門牌號碼：中和市
　　　○○路一六二號一至二樓，雙方並簽訂有代理銷售委託書。前述土地房屋「維
　　　信代書房屋事務所」介紹買主簡金石等人購買，雙方經議價合致以一八、○○
　　　○、○○○元成交，並於同年三月三十日正式簽訂買賣合約書，並經中和市公
　　　所辦理監證無訛。本宗買賣，經原告依法申報稅則，完納稅捐，辨理所有權登
　　　記，絕無虛偽造假；原告與買方素不相識，且無任何親屬關係，實無以不當利
　　　益贈與他人之可能及必要。
　　2.(1)本宗出賣土地原若干範圍因供公眾通行使用（地籍圖謄本著有紅色線條部分
　　　　及鄰接第二七三、二七四地號土地─現供中和市○○街四一巷道路通行使用
　　　　），原告雖有形式上全部所有權利，惟實質上已喪失該供通行部分之使用收
　　　　益權能，價值喪失大半。原告本欲以二六、○○○、○○○元出賣（即委託
　　　　維信代書事務所出賣之價格，如委託書所示），而實際成交價格卻僅有一八
　　　　、○○○、○○○元，滑落之巨，豈原告之所願。
　　　(2)原告所有土地平時既供公眾通行使用，顯已受特別犧牲，而依然須按常繳付
　　　　地價稅、房屋稅等稅則，未見政府任何補償，不公平之處已見，其與憲法保
　　　　障人民財產權之精神不符。今原告出賣該宗土地，其因部分土地供公眾通路
　　　　使用，價值大幅滑落，經買方議價扣減，事屬實然。而被告竟未加以斟酌，
　　　　只以土地房屋出賣價格低於土地公告現值及房屋評定標準，即認定原告違法
　　　　以顯不相當之代價讓與財產與他人，視同贈與，欲課徵原告贈與稅，實與事
　　　　實不符，原告實難甘服。
　　3.復按土地所有權移轉或設定典權申報現值作業要點（八十一年八月二十六日內
      政部台內字第八一八八一九四號函，財政部台財稅字第八一一六七三九三五號
      函）第四項第一款規定：申報現值經審核低於公告土地現值者，（稅捐稽徵機
      關）應於五日內將申報書移送直轄市或縣（市）地政機關依平均地權條例施行
      細則第四十三條第一項及第三項規定處理。其規定內容意旨按即依循照價收買
      程序進行，如最後決定不予收買時，即應核定土地增值稅。是上開要點，其本
      為規範出賣土地價格如低於申報時之公告現值，相關行政機關應予適用不悖。
      今被告未依上開要點處理，竟逕以原告涉以顯著不相當代價讓與財產與他人，
      課處原告不利處分，原處分認事用法違誤，是被告違反實質課稅原則。
　　4.另者，原處分依據遺產及贈與稅法第五條第二款之規定，以原告涉以「顯著不
　　　相當代價讓與財產於他人」，前揭條文中所謂「顯以不相當代價」係屬法律文
　　　句之不確定法律概念，按行政機關適用具體個案時，對於不確定法律文句仍應
　　　調查事實證據，解釋法律，藉以認定事實是否符合該項法律文句，賦予該構成
　　　要件法律之效果，始符法治國家法治原則。今被告僅因形式上原告出賣土地價
　　　格低於公告現值及房屋評定標準，未經調查事實證據，憑空揣測，即率爾認定
　　　事實，其認事用法顯有違誤，且原處分未見說明任何理由，亦違反行政上恣意
　　　禁止之原則。
　　5.又原告頃接獲被告所屬台北縣分局八十八年六月二十五日通知申報函（北區國
　　　稅北縣第0000000號），除數次親至該分局說明，於七月二十一日提出
　　　書面異議，惟皆未獲置理。被告竟以北區國稅法裁第00000000號處分
　　　書以原告未依通知來函十日期限申報贈與稅，課處原告違章罰鍰一四二、○○
　　　○元。按前述通知申報函之法律性質應非屬行政處分，且原告已於期限內聲明
　　　不服，縱然如屬行政機關行政處分之行為，應表明其為行政處分之意旨及不服
　　　該處分之救濟方法，俾使原告得以知曉救濟之途徑。惟並未見被告如此作為，
　　　故原告併予表明不服。
    6.綜上所述，原告依法申報稅則，實納稅捐，並無不當移轉利益於第三人，被告
　    認事用法顯已違誤，請將原處分予以撤銷。
　(二)被告主張之理由：
　　1.關於贈與稅部分：
　　　(1)按「財產之移動具有左列各款情形之一者，以贈與論，依本法規定，課徵贈
　　　　與稅：一、．．．二、以顯著不相當之代價，讓與財產、免除或承擔債務者
　　　　，其差額部分。」及「遺產及贈與財產價值之計算，以被繼承人死亡時或贈
　　　　與人贈與時之時價為準．．．第一項所稱時價，土地以公告土地現值或評定
　　　　標準價格為準；房屋以評定標準價格為準。」分別為遺產及贈與稅法第五條
　　　　第二款及第十條第一項前段及第三項所明定。又「納稅義務人以不動產為贈
　　　　與者，其贈與行為發生日之認定，應以訂立契約書所載立約之日期為準。」
　　　　「遺產及贈與稅法第五條係規定財產移轉時，具有所列各款情形之一者，即
　　　　不問當事人間是否有贈與意思表示之一致，均須以贈與論，依法課徵贈與稅
　　　　，與同法第四條所規定之贈與人與受贈人意思表示一致，始能成立者，原有
　　　　不同。」復為財政部六十七年十月五日臺財稅字第三六七四二號函及六十八
　　　　年四月十四日臺財稅第三二三三八號函明文釋示。
　　　(2)本件原告將名下所有座落臺北縣中和市○○段二七一地號土地及中和市○○
　　　　路一六二號房屋出售予簡成豪、簡成璋、簡金石等三人，雙方於八十八年三
　　　　月三十日簽訂不動產買賣契約書（私契），議定總價款為一八、○○○、○
　　　　○○元，其後雙方再於八十八年四月七日訂定土地、建築改良物買賣所有權
　　　　移轉契約書（即俗稱公契），因系爭房地之出售價格，低於土地公告現值及
　　　　房屋評定標準價格二一、二七七、七八○元，涉有以顯著不相當代價讓與財
　　　　產情事，經被告以八十八年六月二十二日北區國稅北縣審第0000000
　　　　0號函請原告於文到十日內申報贈與稅，惟未依限申報，遂就其差額三、二
　　　　七七、七八○元，逕行核定贈與總額三、二七七、七八○元，贈與淨額二、
　　　　二七七、七八○元，並課徵贈與稅一四二、○○○元。
　　　(3)原告主張買賣雙方並無任何親屬關係，實無以不當利益贈與他人之可能及必
　　　　要。本宗買賣土地原若干範圍因供公眾通行使用，原告雖有形式上全部權利
　　　　，惟實質上已喪失該供通行部分之使用收益權能，價值喪失大半。原告本欲
　　　　以二六、○○○、○○○元出賣，而實際成交價格僅有一八、○○○、○○
　　　　○元，滑落之巨，豈原告之所願。原告之土地平時既供公眾通行使用，顯已
　　　　受特別犧牲，出賣時價值大幅滑落，經買方議價扣減，事屬實然，被告機關
　　　　未加斟酌，即認定原告係以顯著不相當代價讓與財產，視同贈與課徵贈與稅
　　　　，實與事實不符云云。惟查相關法令並未規定納稅義務人出售供道路使用之
　　　　土地，得予酌減其價值，則原告出售系爭房地之價格既低於土地公告現值及
　　　　房屋評定標準價格，金額且高達三、二七七、七八○元，即已構成以顯著不
　　　　相當代價讓與財產情事，被告機關以贈與論課徵贈與稅，揆諸前揭法令規定
　　　　，並無不合；又所稱供公眾通行部分土地，與建物座落其餘土地相連，同屬
　　　　建地，原告出售前仍擁有產權，出售後之買方亦同，日後若將供公眾通行部
　　　　分土地捐贈予政府，亦可扣抵綜合所得稅，該土地尚非無價值，是其主張尚
　　　　不足採，原處分請予維持。
　　　(4)再查財政部八十一年八月二十六日臺財稅第八一一六七三九三五號函頒「土
　　　　地所有權移轉或設定典權申報現值作業要點」，係依據土地稅法第四十九條
　　　　及平均地權條例第四十七條規定訂定，而查上開要點第四條第一項所規定之
　　　　內容，不外以申報現值低於公告現值案件，如何照價收買或課徵土地增值稅
　　　　之作業規定，與本件依據遺產及贈與稅法規定課徵之贈與稅，所依據之法令
　　　　不同，況上開申報現值作業要點第二條末段規定：「其為贈與移轉或有遺產
　　　　及贈與稅法第五條各款情形之一者，當事人應依法另向稅捐稽徵機關申報贈
　　　　與稅。」已明顯指明申報土地現值與申報贈與稅係併行應履行之法定事項，
　　　　所訴容有誤解，自無足採。
　　2.關於罰鍰部分：
　　　(1)按「除第二十條所規定之贈與外，贈與人在一年內贈與他人之財產總值超過
　　　　贈與稅免稅額時，應於超過免稅額之贈與行為發生後三十日內，向主管稽徵
　　　　機關依本法規定辦理贈與稅申報。」「納稅義務人違反第二十三條及第二十
　　　　四條之規定，未依限辦理遺產稅或贈與稅申報者，按核定應納稅額加處一倍
　　　　至二倍之罰鍰。」分別為遺產及贈與稅法第二十四條第一項及第四十四條前
　　　　段所明定。又「以贈與論課稅之案件，仍應依本部七六臺財稅第七五七一七
　　　　一六號函通知當事人限期補報，惟如未依限補報而應依遺產及贈與稅法第四
　　　　十四條處罰時，其補稅及處罰程序，應依稅捐稽徵法及其施行細則有關規定
　　　　辦理。」復為財政部八十三年六月八日臺財稅第八三一五九六五八九號函所
　　　　明文釋示。
　　　(2)本件原告於八十八年三月三十日以顯著不相當代價讓與其所有座落中和市○
　　　　○段二七一地號土地及中和市○○路一六二號房屋予簡成豪、簡成璋、簡金
　　　　石等三人，其差價總值計三、二七七、七八○元，已超過贈與稅免稅額，未
　　　　依遺產及贈與稅法第二十四條規定，於贈與行為發生後三十日內辦理贈與稅
　　　　申報，經以八十八年六月二十二日北區國稅北縣審第00000000號函
　　　　，通知原告於文到十日內申報，原告收受該函後，逾限至八十八年七月二十
　　　　一日始以郵寄方式提出異議，有贈與財產資料、通知申報函及經原告蓋章簽
　　　　收之送達回執等附卷可稽，違章事證明確，遂按所漏稅額處一倍罰鍰一四二
　　　　、○○○元。
　　　(3)原告主張接獲被告八十八年六月二十二日北區國稅北縣審第0000000
　　　　0號通知申報函（原告行政訴訟起訴狀中誤植為八十八年六月二十五日北區
　　　　國稅北縣第0000000號），除數次親自該分局說明，於七月二十一日
　　　　提出書面異議，惟皆未獲置理。按前述通知申報函之法律性質應非屬行政處
　　　　分，且原告已於期限內聲明不服，縱然如屬行政機關行政處分之行為，應表
　　　　明為行政處分之意旨及不服該處分之救濟方法，俾使原告得以知曉救濟之途
　　　　徑等語。惟原告既已於復查申請書中自承於八十八年六月二十五日接獲前述
　　　　通知申報函，惟未於八十八年七月四日前辦理申報贈與稅，而其異議申請函
　　　　亦係於八十八年七月二十一日始付郵寄送臺北縣分局，有其交寄信封附卷可
　　　　稽，足證原告未於限期內提出異議，是被告機關以原告未依通知申報期限辦
　　　　理申報，依遺產及贈與稅法第四十四條規定，按核定應納稅額加處一倍之罰
　　　　鍰，並無不合。
　　　(4)又八十八年六月二十二日北區國稅北縣審第00000000號通知申報函
　　　　，內已明確載明「請於文到十日內向本分局辦理申報，逾期即依法課徵贈與
　　　　稅並送罰」等語，即被告已盡告知之義務，原告所訴顯為推諉卸責之詞，不
　　　　足採信。
　　3.綜上論述，本件原告之訴為無理由。
　　理  由
壹、本件原告經合法通知，未於言詞辯論期日到場，核無行政訴訟法第二百十八條準
    用民事訴訟法第三百八十六條各款所列情形，爰依被告聲請，由其一造辯論而為
    判決，合先敘明。
貳、關於贈與稅部分：
一、按「財產之移動具有左列各款情形之一者，以贈與論，依本法規定，課徵贈與稅
    ：一、．．．。二、以顯著不相當之代價，讓與財產、免除或承擔債務者，其差
    額部分。」、「遺產及贈與財產價值之計算，以被繼承人死亡時或贈與人贈與時
    之時價為準．．．第一項所稱時價，土地以公告土地現值或評定標準價格為準；
    房屋以評定標準價格為準。」遺產及贈與稅法第五條第二款、第十條第一項前段
    及第三項分別定有明文。次按「納稅義務人以不動產為贈與者，其贈與行為發生
    日之認定，應以訂立契約書所載立約之日期為準。」、「遺產及贈與稅法第五條
    係規定財產移轉時，具有所列各款情形之一者，即不問當事人間是否有贈與意思
    表示之一致，均須以贈與論，依法課徵贈與稅，與同法第四條所規定之贈與人與
    受贈人意思表示一致，始能成立者，原有不同。」復為財政部六十七年十月五日
    臺財稅字第三六七四二號函及六十八年四月十四日臺財稅第三二三三八號函分別
    明釋在案，核與上開法律規定無違，應予適用。從而，本件原告與簡成豪、簡成
    璋、簡金石等三人於八十八年三月三十日簽訂私契時，其買賣契約即已成立，其
    後雖於同年四月七日訂立公契，要屬前次所訂私契之延續，非另一買賣契約，原
    處分依公契簽立日為本件贈與日，經財政部予以變更為八十八年三月三十日，要
    無不合，合先敘明。
二、本件原告將名下所有座落臺北縣中和市○○段二七一地號土地及中和市○○路一
    六二號房屋出售予簡成豪、簡成璋、簡金石等三人，雙方於八十八年三月三十日
    簽訂不動產買賣契約書（私契），議定總價款為一千八百萬元，其後雙方再於同
    年四月七日訂定土地、建築改良物買賣所有權移轉契約書（即俗稱公契）；而本
    件系爭房地之土地公告現值及房屋評定標準價格為二一、二七七、七八○元，因
    系爭房地之出售價格，低於土地公告現值（二○、九三四、四八○元）及房屋評
    定標準價格（三四三、三○○元）共二一、二七七、七八○元，涉有以顯著不相
    當代價讓與財產情事，經被告以八十八年六月二十二日北區國稅北縣審第八八○
    九四六四三號函請原告於文到十日內申報贈與稅，原告未依限申報，被告遂就其
    差額三、二七七、七八○元，逕行核定贈與總額三、二七七、七八○元，贈與淨
    額二、二七七、七八○元，並課徵贈與稅一四二、○○○元等情，有原處分書、
    復查決定書及訴願書影本等附卷可稽，且為兩造所不爭執，堪信為真實。
三、原告主張買賣雙方並無任何親屬關係，實無以不當利益贈與他人之可能及必要；
    本宗買賣土地中即景新街四十一巷道路部分因供公眾通行使用，原告雖有形式上
    全部權利，惟實質上已喪失該供通行部分之使用收益權能，價值喪失大半。原告
    本欲以二千六百萬元出賣，而實際成交價格僅有一千八百萬元，滑落之巨，豈原
    告之所願。原告之土地平時既供公眾通行使用，顯已受特別犧牲，出賣時價值大
    幅滑落，經買方議價扣減，事屬實然，被告機關未加斟酌，即認定原告係以顯著
    不相當代價讓與財產，視同贈與課徵贈與稅，實與事實不符云云。惟按並無納稅
    義務人出售之地因供道路使用，而得予酌減其價值之相關法令規定，基於依法行
    政之原則，原告出售系爭房地之價格既低於土地公告現值及房屋評定標準價格，
    且高達三、二七七、七八○元之差價，顯已構成前揭遺產及贈與稅法所規範之以
    顯著不相當代價讓與財產情事之要件，被告機關以贈與論課徵贈與稅，並無不合
    ；又原告所指供公眾通行部分土地，與建物座落之其餘土地相連，且同屬建地，
    原告出售前擁有其所有權，出售後之買方亦然，日後若將供公眾通行部分土地捐
    贈予政府，亦可扣抵綜合所得稅，該土地並非無價值，從而，原告此項主張，尚
    不足採。
四、原告主張依土地所有權移轉或設定典權申報現值作業要點第四點第一款規定：申
    報現值經審核低於公告土地現值者，（稅捐稽徵機關）應於五日內將申報書移送
    直轄市或縣（市）地政機關依平均地權條例施行細則第四十三條第一項及第三項
    規定處理。其規定內容意旨按即依循照價收買程序進行，如最後決定不予收買時
    ，即應核定土地增值稅。被告未依上開要點處理，竟逕以原告涉以顯著不相當代
    價讓與財產與他人，課處原告不利處分，原處分認事用法違誤云云；但按財政部
    八十一年八月二十六日臺財稅第八一一六七三九三五號函頒「土地所有權移轉或
    設定典權申報現值作業要點」，係依據土地稅法第四十九條及平均地權條例第四
    十七條規定訂定，上開要點第四點第一款所規定之內容，不外以申報現值低於公
    告現值案件，如何照價收買或課徵土地增值稅之作業規定，與本件依據遺產及贈
    與稅法規定課徵之贈與稅，所依據之法令不同；且上開申報現值作業要點第二點
    末段亦規定：「其為贈與移轉或有遺產及贈與稅法第五條各款情形之一者，當事
    人應依法另向稅捐稽徵機關申報贈與稅。」足證申報土地現值與申報贈與稅係併
    行應履行之法定事項，原告未為贈與稅之申報，即屬違章甚明，原告此項主張，
    要有誤解。
參、關於罰鍰部分：
一、按「除第二十條所規定之贈與外，贈與人在一年內贈與他人之財產總值超過贈與
    稅免稅額時，應於超過免稅額之贈與行為發生後三十日內，向主管稽徵機關依本
    法規定辦理贈與稅申報。」、「納稅義務人違反第二十三條及第二十四條之規定
    ，未依限辦理遺產稅或贈與稅申報者，按核定應納稅額加處一倍至二倍之罰鍰。
    」遺產及贈與稅法第二十四條第一項及第四十四條前段分別定有明文。次按「以
    贈與論課稅之案件，仍應依本部七六臺財稅第七五七一七一六號函通知當事人限
    期補報，惟如未依限補報而應依遺產及贈與稅法第四十四條處罰時，其補稅及處
    罰程序，應依稅捐稽徵法及其施行細則有關規定辦理。」復為財政部八十三年六
    月八日臺財稅第八三一五九六五八九號函釋在案。
二、本件原告於八十八年三月三十日以顯著不相當代價讓與其所有座落中和市○○段
    二七一地號土地及中和市○○路一六二號房屋予簡成豪、簡成璋、簡金石等三人
    ，其差價總值計三、二七七、七八○元，已超過贈與稅免稅額，原告未依遺產及
    贈與稅法第二十四條規定，於贈與行為發生後三十日內辦理贈與稅申報，已如前
    述，經被告以八十八年六月二十二日北區國稅北縣審第00000000號函，
    通知原告於文到十日內申報，原告收受該函後，逾限至八十八年七月二十一始以
    郵寄方式提出異議，有贈與財產資料、通知申報函及經原告蓋章簽收之送達回執
    等附卷可稽，原告違章事證明確，原告按前揭所漏稅額處一倍罰鍰一四二、○○
    ○元，於法有據。
三、原告主張接獲被告八十八年六月二十二日北區國稅北縣審第00000000號
    通知申報函（原告行政訴訟起訴狀中誤植為八十八年六月二十五日北區國稅北縣
    第0000000號），除數次親自向該分局說明，於七月二十一日提出書面異
    議，惟皆未獲置理。按前述通知申報函之法律性質應非屬行政處分，且原告已於
    期限內聲明不服，縱然如屬行政機關行政處分之行為，應表明為行政處分之意旨
    及不服該處分之救濟方法，俾使原告得以知曉救濟之途徑云云；惟查原告於復查
    申請書中自承於八十八年六月二十五日接獲前述通知申報函，惟未於八十八年七
    月四日前辦理申報贈與稅，且其異議申請函亦係於八十八年七月二十一日始付郵
    寄送臺北縣分局，有其交寄信封附卷可稽，足證原告未於限期內申報贈與稅及提
    出異議，被告機關以原告未依通知申報期限辦理申報，依遺產及贈與稅法第四十
    四條規定，按核定應納稅額加處一倍之罰鍰，並無不合。至前揭八十八年六月二
    十二日北區國稅北縣審第00000000號通知函並非行政處分，自無表明其
    救濟方法之必要，原告此項指摘，要屬無據。
肆、綜合上述，原告出售系爭房地價格與土地公告現值及房屋評定標準價格之差額高
    達三、二七七、七八○元，顯有以顯著不相當代價讓與財產之情事，被告函請原
    告限期申報贈與稅，原告未依限申報，被告依遺產及贈與稅法第五條第二款規定
    ，核定原告贈與總額三、二七七、七八○元，贈與淨額二、二七七、七八○元，
    應納贈與稅額一四二、○○○元，並依同法第四十四條規定，按應納贈與稅額裁
    處原告一倍罰鍰一四二、○○○元，並無不合，訴願決定予以維持，亦無違誤，
    原告仍執前詞，訴請撤銷，為無理由，應予駁回。
據上論結，本件原告之訴為無理由，爰依行政訴訟法第二百十八條、民事訴訟法第三
百八十五條第一項前段、行政訴訟法第九十八條第三項前段，判決如主文。
中　　　華　　　民　　　國　　九十一　　年　　 十一 　　月　　 十四 　　日
                 臺 北 高 等 行 政 法 院   第 六 庭
                                審 判 長   法    官　林樹埔
                                           法    官　李得灶
                                           法    官　闕銘富
右為正本係照原本作成。
如不服本判決，應於送達後二十日內，向本院提出上訴狀並表明上訴理由，如於本判
決宣示後送達前提起上訴者，應於判決送達後二十日內補提上訴理由書（須按他造人
數附繕本）。
中　　　華　　　民　　　國　　九十一　　年　　 十一 　　月　　 十四 　　日
            　　　　　　　　　　　　　　   書 記 官  吳芳靜
